【裁判字號】    93,訴,143
【裁判日期】    950116
【裁判案由】    貪污等
【裁判全文】
臺灣宜蘭地方法院刑事判決               93年度訴字第143號
公  訴  人  臺灣宜蘭地方法院檢察署檢察官
被      告  丙○○
            庚○○
上  一  人
選任辯護人  林國漳律師
上列被告等因貪污等案件，經檢察官提起公訴（92年度偵字第19
37號），本院判決如下：
    主  文
丙○○共同連續行使偽造公文書，足以生損害於他人，處有期徒
刑貳年。扣案之宜隆瓦斯股份有限公司89年10月24日八九宜瑞字
一九七號使用公路用地挖掘道路修建地下管線工程申請書上偽造
之「宜蘭縣五結鄉公所」及發文日期暨字號印文各壹枚、宜蘭縣
五結鄉公所九十年一月十七日九十五鄉建字第００七二七號函上
偽造之「宜蘭縣五結鄉公所」印文壹枚均沒收。
庚○○共同連續行使偽造公文書，足以生損害於他人，處有期徒
刑壹年貳月。扣案之宜隆瓦斯股份有限公司89年10月24日八九宜
瑞字一九七號使用公路用地挖掘道路修建地下管線工程申請書上
偽造之「宜蘭縣五結鄉公所」及發文日期暨字號印文各壹枚、宜
蘭縣五結鄉公所九十年一月十七日九十五鄉建字第００七二七號
函上偽造之「宜蘭縣五結鄉公所」印文壹枚均沒收。
    事  實
一、丙○○於民國89年間，知悉址設宜蘭市○○路376號2樓之2
    之宜隆瓦斯股份有限公司（下稱宜隆瓦斯公司），在宜蘭縣
    五結鄉三興村之丙烷混合氣供應廠設廠計劃，雖於85年間業
    經宜蘭縣政府核准，惟因屢遭民眾抗爭，致該公司多次向宜
    蘭縣五結鄉公所，申請挖掘宜蘭縣五結鄉○○○○道路自2公
    里80公尺起至3公里50公尺止，埋設瓦斯輸氣管線一案，均
    未獲宜蘭縣五結鄉公所許可。詎丙○○竟基於意圖為自己不
    法所有之犯意，於89年間，為取得宜隆瓦斯公司信賴，遂邀
    約不知情之乙○○，再由乙○○向址設宜蘭縣五結鄉○○路
    73 巷號5樓之宜隆營造有限公司（下稱宜隆營造公司）負責
    人陳振義介紹承包宜隆瓦斯公司丙烷混合氣供應廠土木工程
    （下稱系爭工程），渠3人議定由乙○○及陳振義負責系爭
    工程供應廠之土木施工，並取得此部分工程款利潤；而丙○○則負責公關及業務管理即取得挖掘道路許可證，由丙○○
    取得此部分公關業務管理費用。嗣丙○○乃至宜隆瓦斯公司
    ，向該公司秘書兼課長之己○○佯稱其與地方人士關係良好
    ，可以幫忙處理民眾抗爭，最好能低調處理等語，之後丙○○復介紹與其交情良好在宜蘭縣五結鄉公所擔任秘書之庚○○予己○○認識，並與己○○商議由宜隆營造公司承包系爭
    工程，土木工程施工費為新臺幣（下同）10,500,000元、公
    關及業務管理費5,000,000元，總計1 5,500,000元，己○○
    遂報請宜隆瓦斯公司董事會決議，致使宜隆瓦斯公司陷於錯
    誤，誤認丙○○確能取得挖掘道路許可證，由宜隆營造公司
    完成系爭工程，使宜隆瓦斯公司順利設置丙烷混合氣供應廠
    ，遂於89年10月6日，與宜隆營造公司負責人陳振義、代表
    人丙○○及乙○○，簽訂系爭工程之工程契約書，且在契約
    第32條第4項明定：「公關及業務管理費用給付辦法如下：
    (1)為因辦理宜22線道路埋設管線路證之申請得於簽約完成後
    ，10日內給付30 %之預付款，計1,500,000元。(2)完成土建
    工程報請宜隆瓦斯公司驗收合格後給付30%，計1,500,000元
    。(3)完成全部工程含宜22線道路管線埋設工程，經驗收合格
    後付清尾款。‧‧。」，宜隆瓦斯公司並於89年10月20日，
    依約將30%預付款1,500,000元給付宜隆營造公司，而宜隆營
    造公司於扣除營業稅後，即將1,385,714元交付丙○○，丙○○取得上開款項後，均供己購買蘭花等私人用途，花用殆
    盡。
二、而丙○○為接續遂行詐得上開契約所定其餘公關及業務管理
    費用3,500,000元之目的，遂請託不知上開公關及業務管理
    費用乙事之庚○○，渠2人均明知庚○○為宜蘭縣五結鄉公
    所秘書，係承鄉長之命處理事務，其並非承辦申請道路挖掘
    許可人員，亦無決定之權限，竟共同基於行使偽造公文書之
    概括犯意聯絡，連續為下列行為：
（一）先推由庚○○告知己○○宜隆瓦斯公司申請上開挖掘道路
      許可證須低調處理，因此所有文件均交由其處理，己○○
      遂未循正規遞送公文至宜蘭縣五結鄉公所程序，而於89年
      10月24日，在宜蘭市某餐廳，與庚○○、丙○○餐敘中，
      將宜隆瓦斯公司89年10月24日八九宜瑞字一九七號使用公
      路用地挖掘道路修建地下管線工程申請書（下稱第197 號
      挖掘申請書）交付庚○○，嗣於89年11月13日，庚○○乃
      在宜蘭縣五結鄉公所，將於不詳時間、地點，所偽刻之「
      宜蘭縣五結鄉公所」條戳章、「中華民國八九年十一月『
      』日、（八十九）五鄉『』字第『』號」發文日期暨字號
      條戳章，蓋印在第197號挖掘申請書上各1枚，並在發文日
      期暨字號印文『』（即空白處）處填載：「中華民國八九
      年十一月『十三』日（八十九）五鄉『建』字第『12347
      』號」，且在答覆欄『』（即空白處）填載：「(1)所請應
      予許可，計挖掘路面『582』平方公尺，規定單價每平方
      公尺『660』元，共計代辦路面工程費『384,120 』角應
      繳清後，方得開挖。‧‧。」（下稱挖掘答覆許可書），
      隨即於89年11月13日，在宜蘭縣五結鄉公所門口，將挖掘
      答覆許可書交付丙○○，由丙○○持至宜隆瓦斯公司，交
      付該公司總經理丁○○，而丁○○於收受後不疑有他，轉
      交己○○處理，己○○乃於89年11月16日，至宜蘭縣五結
      鄉公所繳納上開路面工程費384,120元，足以生損害於宜
      隆瓦斯公司及宜蘭縣五結鄉公所對公文管理之正確性。
（二）而宜隆瓦斯公司於繳交上開工程費後，乃於89年12月20日
      製作八九宜瑞字第二０二號函，向宜蘭縣五結鄉公所申請
      核發挖掘道路許可證（下稱第202號函），並於同日由己○○將該函持至宜蘭縣五結鄉公所交付庚○○，嗣庚○○
      乃於90年1月17日，在宜蘭縣五結鄉公所，偽造宜蘭縣五
      結鄉公所九十年一月十七日九十五鄉建字第００七二七號
      函，其主旨欄載明：「貴公司函請申挖宜22線道路2K+080
      ‧3K+050路段埋設管線許可一案，本所同意自本（九十）
      年八月一日至八月三十一日止辦理，惟為維護公共安全，
      在開挖前仍應先經本所核備後始得施工，請查照。」；說
      明欄載明：「復貴公司89.12.20八九宜瑞字第二0二號函
      。」，並將於不詳時間、地點偽刻之「宜蘭縣五結鄉公所
      」條戳章蓋印在該函文上（下稱第727號同意函），隨即
      於90年1月17日，在宜蘭縣五結鄉公所門口，將第727號同
      意函交付丙○○，由丙○○持至宜隆瓦斯公司交付丁○○
      ，足以生損害於宜隆瓦斯公司及宜蘭縣五結鄉公所對公文
      管理之正確性。
（三）嗣宜隆瓦斯公司再於90年7月10日製作（九十）宜瑞字第
      二一五號函，向宜蘭縣五結鄉公所申請發給挖掘許可證明
      （下稱215號函），並於同日由己○○將該函交付丙○○
      委請轉交庚○○，宜隆瓦斯公司見仍未獲宜蘭縣五結鄉公
      所函覆，乃於90年12月28日製作（九十）宜瑞字第二二一
      號函，向宜蘭縣五結鄉公所申請發給挖掘道路許可證明（
      下稱第221號函），並於同日由己○○將該函持至宜蘭縣
      五結鄉公所交付庚○○簽收。而宜隆瓦斯公司因見第215
      號、第221號函均未獲宜蘭縣五結鄉公所函覆，乃心生疑
      慮，遂於92年2月7日以（九十二）宜瑞字第二三一號函請
      宜蘭縣五結鄉公所發給挖掘道路許可證明（下稱第231號
      函），並以掛號郵寄方式寄送宜蘭縣五結鄉公所，經宜蘭
      縣五結鄉公所收文後，依第231號函附之第727號同意函影
      本查證結果，發現該同意函字號係套用宜蘭縣五結鄉公所
      90年1月16日收受國立臺灣大學函文之字號，始查悉上情
      。
三、案經法務部調查局宜蘭縣調查站移送臺灣宜蘭地方法院檢察
    署檢察官偵查起訴。
    理  由
甲、證據能力部分：
壹、按測謊鑑定究竟有無證據能力，刑事訴訟法並無明文規定，
    惟實務上，送鑑單位依刑事訴訟法第208條第1項規定，囑託
    法務部調查局或內政部警政署刑事警察局為測謊檢查，受囑
    託機關就檢查結果，以該機關名義函覆原囑託之送鑑單位，
    該測謊檢查結果之書面報告，即係受囑託機關之鑑定報告，
    該機關之鑑定報告，形式上若符合測謊基本程式要件，包括
    ：會（一）經受測人同意配合，並已告知得拒絕受測，以減
    輕受測者不必要之壓力。（二）測謊員須經良好之專業訓練
    與相當之經驗。（三）測謊儀器品質良好且運作正常。（四
    ）受測人身心及意識狀態正常。（五）測謊環境良好，無不
    當之外力干擾等要件，即賦予證據能力，非謂機關之鑑定報
    告書當然有證據能力。具上述形式之證據能力者，始予以實
    質之價值判斷，必符合待證事實需求者，始有證明力。復按
    刑事訴訟法第206條第1項規定：「鑑定之經過及其結果，應
    命鑑定人以言詞或書面報告」，是鑑定報告書之內容應包括
    鑑定經過及其結果，法院囑託鑑定機關為測謊檢查時，受囑
    託之鑑定機關不應僅將鑑定結果函覆，並應將鑑定經過一併
    載明於測謊之鑑定報告書中，若鑑定報告書僅簡略記載檢查
    結果而未載明檢查經過，既與法定記載要件不符，法院自應
    命受囑託機關補正，必要時並得通知實施鑑定之人以言詞報
    告或說明，否則，此種欠缺法定要件之鑑定報告不具備證據
    資格，自無證據能力可言（最高法院93年台上字第1865號判
    決要旨參照）。本件於92年6月11日，在法務部調查局宜蘭
    縣調查站，被告丙○○、庚○○均同意接受測謊，經法務部
    調查局測謊結果：「一、丙○○稱：（一）未交付金錢給庚○○。（二）未招待庚○○喝花酒。上述問題經測試呈情緒
    波動反應，研判有說謊。（三）偽造之五結鄉公文是庚○○
    所交付。問題（三）經測試無情緒波動反應，研判未說謊。
    二、庚○○稱：（一）丙○○未招待渠喝花酒。（二）丙○○未交付金錢給渠。上述問題經測試呈情緒波動反應，研判
    有說謊。」，此有調查筆錄2份、該局92年6月20日調科參字
    第09200194790號測謊報告書1份在卷可參（見調查卷第121
    頁、第140頁；偵卷第108頁）。惟上開報告書除於測謊方法
    欄載明「控制問題法、混合問題法」及記載上開鑑定結果外
    ，對於受測者當時之身心狀態、測謊員之能力、資格、測謊
    儀器運作狀態及測謊環境有無不當之外力干擾等鑑定經過事
    項，俱未記載，與刑事訴訟法第206第1項之規定，尚有未合
    ，自無證據能力。
貳、被告以外之人於審判外之言詞或書面陳述，除法律有規定者
    外，不得作為證據。又被告以外之人於審判外之陳述，雖不
    符前4條之規定，而經當事人於審判程序同意作為證據，法
    院審酌該言詞陳述或書面陳述作成時之情況，認為適當者，
    亦得為證據。刑事訴訟法第159條第1項、159條之5第1項分
    別定有明文。經查：
（一）被告丙○○於92年5月9日、92年5月12日調查筆錄（見調
      查卷第124頁至第130頁），係被告庚○○以外之人於審判
      外之言詞陳述，且未經被告庚○○同意作為證據，依上開
      規定，自不得作為證據。
（二）被告庚○○於92年5月14日調查筆錄（見調查卷第100頁至
      第101頁），係被告丙○○以外之人於審判外之言詞陳述
      ，且未經被告丙○○同意作為證據，依上開規定，自不得
      作為證據。
（三）證人張其琳於92年6月10日調查筆錄、己○○於92年5月12
      日及92年4月25日調查筆錄、丁○○於92年5月9日調查筆
      錄、甲○○於92年5月16日調查筆錄、乙○○於92年6月10
      日調查筆錄、馬中武於92年5月7日調查筆錄、李哲清於92
      年5月7日調查筆錄、戊○○於92年3月26日調查筆錄（見
      調查卷第1頁至第2頁、第5頁至第8頁、第21頁、第33頁至
      第36頁、第45頁至第47頁、第57頁至第59頁、第72頁至第
      73頁、第76頁至第78頁、第88頁至第93頁），均係被告以
      外之人於審判外之言詞陳述，且未經被告2人同意作為證
      據，依上開規定，皆不得作為證據。
（四）宜隆瓦斯公司內部簽呈、大事記各1份（見調查卷第31頁
      、第115頁至第119頁），係被告以外之人於審判外之書面
      陳述，且未經被告2人同意作為證據，依上開規定，自不
      得作為證據。
參、按除前3條之情形外，下列文書亦得為證據：（一）除顯有
    不可信之情況外，公務員職務上製作之紀錄文書、證明文書
    。（二）除顯有不可信之情況外，從事業務之人於業務上或
    通常業務過程所須製作之紀錄文書、證明文書。（三）除前
    2 款之情形外，其他於可信之特別情況下所製作之文書，刑
    事訴訟法第159之4條定有明文。本件宜隆瓦斯公司之發文簿
    1本（見調查卷第141頁至第171頁），經證人己○○於94年3
    月14日本院審理中證述：自89年至92年間，我在宜隆瓦斯公
    司擔任秘書兼課長，調查卷所附發文簿是我們公司的，這些
    都是我記載的，發文簿「錢」字是庚○○在90年12月28日親
    自簽的，該函是我親自在宜蘭縣五結鄉公所交給庚○○等語
    （見本院卷二第9頁、第17頁）。核與被告庚○○於94年12
    月22日本院審理中供承：那天說有公文放在我的桌上，要我
    簽收，我就簽收等語相符（見本院卷二第115頁），且觀之
    該發文簿中文別為函、申請書者；備考欄大部分均有收文單
    位之戳記或簽收人簽名。則該發文簿雖非己○○於業務上或
    通常業務過程所須製作之紀錄文書，然其既具有上開可信之
    特別情況，依刑事訴訟法第159之4條第3款規定，自具有證
    據能力。
乙、實體部分：
壹、有罪部分：（即詐欺取財、行使偽造公文書部分）
一、被告丙○○坦承事項及其佐證證據：
（一）被告丙○○固坦承有於上開時、地，簽訂系爭工程之工程
      契約書，嗣收受1,385,714元花用殆盡，且分別於上開時
      、地有交付挖掘答覆許可書、第727號同意函予丁○○之
      事實（見偵卷第60頁至第61頁、第85頁；本院卷一第50頁
      、卷二第102頁）。
（二）佐證證據：
   1、證人乙○○、丁○○分別於偵查、本院審理中之證詞（見
      偵卷第78頁至第79頁；本院卷第105頁）。
   2、工程契約書、挖掘答覆許可書、第727號同意函影本各1份
      （見調查卷第102頁、第106頁；偵卷第24頁至第33頁）。
   3、89年10月20日被告丙○○簽收之收據1紙（見本院卷二第
      128頁）
二、被告丙○○、庚○○之辯解：
（一）被告丙○○矢口否認有何詐欺取財、行使偽造公文書之犯
      行，辯稱：
   1、被告丙○○並沒有詐欺之意思，因等了2年都沒有開工，
      才將宜隆瓦斯公司所交付之金錢拿去買蘭花等。
   2、且挖掘答覆許可書、第727號同意函均係同案被告庚○○
      叫我到五結鄉公所門口，裝在信封袋內交給我的，我不知
      道是偽造的。
（二）被告庚○○矢口否認有何行使偽造公文書之犯行，被告及
      其辯護人辯稱：
   1、被告庚○○係宜蘭縣五結鄉公所秘書，對宜隆瓦斯公司申
      請開挖宜22線道路埋設瓦斯輸氣管線有監督許可之權限，
      就答覆挖掘許可書、第727號同意函本有製作之權限，自
      無偽造之問題。況挖掘答覆許可書、第727號同意函所蓋
      印文模糊，是否偽造，亦容有疑義。
   2、且被告庚○○亦未曾收受第197號挖掘申請書、第202號函
      、第215號函，而證人己○○證述第215號函副本有函公路
      局第四工程處頭城工務段，但經交通部公路總局第四區養
      護工程處頭城工務段函覆結果並無收受該函，可見證人己○○所言不實。
   3、又被告庚○○未曾說低調處理，因為本件附近居民強烈抗
      爭，係說一定要跟居民協調，而去梅龍鎮餐廳是在講要跟
      百姓溝通的事情。
   4、另被告庚○○也沒有交付挖掘答覆許可書、第727號同意
      函給同案被告丙○○。宜隆瓦斯公司要設廠，當地民眾反
      彈聲音很大，宜蘭縣五結鄉公所希望宜隆瓦斯公司與當地
      居民協調，站在宜蘭縣五結鄉公所立場，怎麼可能核發挖
      掘道路許可證給宜隆瓦斯公司，可見證人丙○○所言不實
      。況丙○○係行使偽造公文書之共同被告，倘其稱係庚○○交付即可卸責，故其所言實難採信。
   5、而被告庚○○雖有簽收第221號函，然此係因當時收發人
      員不在座位上，故才代為簽收，那天說有公文放在我的桌
      上，要我簽收，我就簽收，後來我去開會，回來後公文就
      不見了。
三、本院之判斷：
（一）詐欺取財部分：
   1、被告丙○○有無施用詐術，致使宜隆瓦斯公司陷於錯誤，
      而交付財物？
    (1)證人戊○○即原宜蘭縣五結鄉公所建設課技士於94年3月
      14日本院審理中證述：宜隆瓦斯公司申請開挖前，民眾就
      有反彈，因為供應廠是在宜蘭縣五結鄉三興村，對於土地
      價值及安全會有影響等語（見本院卷二第24頁至第25頁）
      ；於94年12月22日本院審理中證述：我擔任技士時，有收
      到宜隆瓦斯公司申請挖路，村民反對聲音很大，縣政府在
      調查許可設廠，我們暫緩核發等語（見本院卷二第110頁
      ）。佐以證人己○○即宜隆瓦斯公司秘書兼課長於92年8
      月13日偵查中證述：宜隆瓦斯公司在宜蘭縣準備建廠多年
      ，一直受到地方抗爭（見偵卷第65頁）。證人丁○○即宜
      隆瓦斯公司總經理於94年12月22日本院審理中證述：宜隆
      瓦斯公司有申請挖路埋設管線是要設自然瓦斯廠，曾經申
      請過未核准，縣政府告知宜隆瓦斯公司民眾有反對，如果
      沒有溝通無法設廠等語（見本院卷二第104頁）。且宜隆
      瓦斯公司於85年10月14日、86年9月17日，分別曾向宜蘭
      縣五結鄉公所就挖掘宜22線道路埋設瓦斯輸氣管線提出申
      請，嗣宜隆瓦斯公司復於86年12月26日函宜蘭縣五結鄉公
      所，檢送該公司申挖宜22線道路埋設地下管線工程計劃書
      、圖等，而該函經證人戊○○擬辦內容提及：「‧‧廠址
      附近居民聲音未息前‧‧請核示。」，並呈建設課課長擬
      辦：「在附近居民反對聲平息後再行核發可否請核示。」
      ，再呈被告庚○○代批「如建擬」，此有該公司發文簿1
      本、（86）宜瑞字第105號函1份在卷足憑（見調查卷第75
      頁、145頁、第147頁）。可證宜隆瓦斯公司在宜蘭縣五結
      鄉三興村之丙烷混合氣供應廠設廠計劃，雖於85年間業經
      宜蘭縣政府核准，惟因屢遭民眾抗爭，致該公司自85年起
      ，多次向宜蘭縣五結鄉公所申請挖掘宜22線道路自2公里
      80公尺至3公里50公尺止，埋設瓦斯輸氣管線一案，均未
      獲宜蘭縣五結鄉公所許可。
    (2)而證人乙○○於92年9月29日偵查中證述：約於89年間丙○○來找我，談合作承包宜隆瓦斯公司土木工程，他說因
      為他住宜蘭縣五結鄉對地方比較熟，可以解決當地民眾抗
      爭事情，之後我和宜隆營造公司負責人陳振義承包宜隆瓦
      斯公司建廠的工程。建廠的資金是我們估價後，向宜隆瓦
      斯公司報價。我只承包供應廠本身的土木工程，瓦斯管線
      不在承包範圍，公關費5,000,000元都歸丙○○，由他負
      責排除抗爭，營造部分利潤歸我等語（見偵卷第78頁至第
      79頁）。
    (3)又證人己○○於92年8月13日偵查中證述：於宜隆公司工
      程發包時，丙○○直接到宜隆瓦斯公司說：「他和地方上
      很熟，而且你們這件事已經鬧得那麼大，泛政治化了，最
      好能低調處理。」，後來丙○○說他和庚○○很熟，就介
      紹庚○○和我們認識等語（見偵卷第65頁）；於94年3月1
      4日本院審理中證述：於89年間宜隆瓦斯公司有與宜隆營
      造公司簽訂工程契約書，契約內容是丙烷混合氣供應廠，
      契約第32條所指公關費，是簽訂契約時，宜隆營造公司認
      為有必要與附近民眾溝通，所以要求在工程費用裡面5,00
      0,000元做為疏通民眾費用，是乙○○與被告丙○○所說
      。5,000,000元是分成3期，第1期簽約後先付1,500,000元
      ，工程到某階段時，再付1,500,000元，工程完工後再付
      2,000,000元，這個費用包括取得道路路權許可。關於道
      路開挖的事情是我與丙○○聯絡，丙○○自己到我們公司
      來毛遂自薦，說他對宜蘭縣五結鄉地方民情很熟，可以幫
      忙處理抗爭的事情。我之前就知道庚○○是宜蘭縣五結鄉
      公所的秘書，不是很熟，後來透過丙○○的關係比較熟等
      語（見本院卷二第9頁至第12頁）；於94年12月22日本院
      審理中證述：丙○○當時到我們公司說他有辦法去處理抗
      爭，可以去溝通協調，丙○○說他曾經是住在宜蘭縣五結
      鄉，而且帶我和總經理去拜訪過宜蘭縣五結鄉鄉長、村長
      ，去做良性的互動等語（見本院卷二第114頁）。
    (4)佐以證人丁○○於92年9月19日偵查中證述：宜隆瓦斯公
      司和宜隆營造公司簽約，由他們負責埋設管線及建廠，公
      關費是因地方上抗爭很激烈，所以他們要求多一點錢，經
      過報准公司董事會許可後，才和宜隆營造公司簽約等語（
      見偵卷第72頁至第73頁）；於94年12月22日本院審理中證
      述：宜隆瓦斯公司和宜隆營造公司簽約包括設廠和挖路工
      程，因我們與老百姓關係不是很好，宜隆營造公司說他們
      在地方很久，關係良好，才託他們做，他們說可以得到老
      百姓同意，我們就與他們簽約。簽約內容是平撫老百姓的
      情緒可以設廠，公司同意5,000,000元解決，恐怕事情沒
      有那麼順利，才用分期給付，我們先給付第1期款是30%，
      計1,500,000元，是請宜隆營造公司去跑路溝通的費用，
      給付約定內容詳如工程契約書所載。本件宜隆瓦斯公司聯
      絡主辦人係己○○，都是由己○○去接洽等語（見本院卷
      二第104頁至第106頁）。
    (5)復觀之宜隆瓦斯公司確與宜隆營造公司負責人陳振義、代
      表人丙○○及乙○○，於89年10月6日，簽訂系爭工程之
      工程契約書，其中第3條明定：「工程總價：土木工程施
      工費計10,500,000元、土木工程及公關業務管理費5,000,
       000元，總計15,500,000元（含稅）。」；第32條第4項
      明定：「公關及業務管理費用給付辦法如下：(1)為因辦理
      宜22線道路埋設管線路證之申請得於簽約完成後，10日內
      給付30 %之預付款，計1,500,000元。(2)完成土建工程報
      請宜隆瓦斯公司驗收合格後給付30%，計1,500,000元。(3)
      完成全部工程含宜22線道路管線埋設工程，經驗收合格後
      付清尾款。‧‧。」，且宜隆瓦斯公司於89年10月20日，
      依約將30%預付款1,500,000元給付宜隆營造公司，而宜隆
      營造公司於扣除營業稅後，即將1,385, 714元交付丙○○
      ，此有工程契約書1份、89年10月20日被告丙○○簽收之
      收據1紙在卷足憑（見偵卷第24頁至第33頁；本院卷二第1
      28頁）。
    (6)綜上證據，可證被告丙○○於89年間知悉宜隆瓦斯公司向
      宜蘭縣五結鄉公所申請挖掘上開道路埋設瓦斯輸氣管一案
      ，屢未獲許可，其為取得宜隆瓦斯公司信賴，遂邀約不知
      情之乙○○，再由乙○○向不知情之宜隆營造公司負責人
      陳振義介紹承包系爭工程，渠3人議定由乙○○及陳振義
      負責系爭工程供應廠之土木施工，並取得此部分工程款利
      潤；而丙○○則負責公關及業務管理即取得道路挖掘許可
      證，並由丙○○取得此部分公關及業務管理費用。嗣丙○○乃至宜隆瓦斯公司，向該公司承辦人己○○佯稱其與地
      方人士關係良好，可以幫忙處理民眾抗爭，最好能低調處
      理等語，之後丙○○復介紹與其交情良好之庚○○予己○○認識，並與己○○商議由宜隆營造公司承包系爭工程，
      土木工程施工費10,500,000元、公關及業務管理費5,000,
      000元，總計15,500,000元，己○○遂報請宜隆瓦斯公司
      董事會決議，致使宜隆瓦斯公司陷於錯誤，誤認丙○○確
      能取得挖掘道路許可證，由宜隆營造公司完成系爭工程，
      使宜隆瓦斯公司順利設置丙烷混合氣供應廠，遂於89年10
      月6日，與宜隆營造公司負責人陳振義、代表人丙○○及
      乙○○，簽訂系爭工程之工程契約書，宜隆瓦斯公司並於
      89年10月20日，依約將30%預付款1,500,000元給付宜隆營
      造公司，而宜隆營造公司於扣除營業稅後，即將1,385,71
      4元交付丙○○。
   2、被告丙○○有無為自己不法所有之意圖？
      被告丙○○於92年10月8日偵查中供承：公司撥了1,500,0
      00元，我實際拿了1,300,000餘元，我拿去買蘭花700,000
      餘元，其他的錢我自己用掉了，和工程的公關項目沒有關
      係等語（見偵卷第85頁）；於94年3月14日本院審理中供
      承：我所收的1,300,000餘萬元，拿去買蘭花，買了800,0
      00餘元，另500,000元也花掉了等語（見本院卷二第32頁
      ），復觀之挖掘答覆許可書、第727號同意函均係偽造（
      詳後述），顯見被告丙○○自始即無為宜隆瓦斯公司取得
      挖掘道路許可證之真意，足認被告丙○○具有為自己不法
      所有之意圖。
   3、綜上所述，本件被告丙○○詐欺取財之犯行，事證明確，
      犯行堪以認定。被告丙○○仍辯稱：我沒有詐欺的意思等
      語，顯然不足採信。
（二）行使偽造公文書部分：
   1、被告庚○○就挖掘答覆許可書、第727號同意函有無製作
      之權限？
    (1)按鎮公所置秘書1人；縣轄市公所置主任秘書1人，分別承
      鄉鎮縣轄市長之命，處理事務，臺灣省鄉鎮縣轄市公所組
      織規程準則第3條定有明文。可知被告庚○○係承宜蘭縣
      五結鄉鄉長之命處理事務。
    (2)而證人戊○○於94年3月14日本院審理中證述：一般申請
      挖掘單位要提出申請書，經由收發轉給建設課，再簽承辦
      人，承辦人看是否所管轄的道路，然後簽意見給一級主管
      ，由課長判行，不需要會簽。宜隆瓦斯申請開挖前，民眾
      就有反彈，鄉長交代這個案子要交給鄉長親自處理，其餘
      就由課長處理等語（見本院卷二第23頁至第25頁）。且承
      前述宜隆瓦斯公司86年12月26日（86）宜瑞字第105號函
      ，經證人戊○○擬辦內容提及：「‧‧廠址附近居民聲音
      未息前‧‧請核示。」，呈建設課課長擬辦：「在附近居
      民反對聲平息後再行核發可否請核示。」，再呈被告庚○○代批「如建擬」（見調查卷第75頁），可知被告庚○○
      僅係代理鄉長批示該公文。足證向宜蘭縣五結鄉公所申請
      挖掘道路，承辦人員係宜蘭縣五結鄉公所之建設課技士、
      課長，而宜隆瓦斯公司申請挖掘道路埋設瓦斯輸氣管線乙
      案，因涉民眾抗爭，鄉長始曾交代承辦人員，須交由鄉長
      親自處理，況依上開準則規定，被告庚○○僅係承鄉長之
      命處理事務，其既非宜隆瓦斯公司申請挖掘道路埋設瓦斯
      輸氣管線之承辦人員，復無獨立決定之權限，其就挖掘答
      覆許可書、第727號同意函，自無製作之權限甚明。故被
      告庚○○辯稱：我有製作答覆挖掘許可書、第727號同意
      函之權限，顯不足採。
   2、挖掘答覆許可書、第727號同意函，是否係偽造之公文書
      ？
    (1)證人戊○○於94年3月14日本院審理中證述：於92年2月7
      日，我有收到宜隆瓦斯公司申請核備函，承辦人是另1位
      技士，我已經升課長，我們懷疑這件事情從來沒有核准，
      為何會收到我們核發的函，經查詢後許可函文號是民政課
      回覆國立臺灣大學的文號等語（見本院卷二第23頁至第24
      頁）；於94年12月22日本院審理中證述：調查卷第52頁所
      示91年1月28日使用公路用地挖掘道路修建地下管線工程
      申請書是我發文的。第727號同意函我沒有看過，一般准
      許挖路只要有調查卷第52頁所示公文即可，就在申請書後
      面就直接答覆，承辦人欄要蓋承辦人的職章，除非有特殊
      情形，才會以另外的公文答覆。宜蘭縣五結鄉公所是於92
      年2月7日才得知宜隆瓦斯公司申請核備，函底下都會蓋收
      文戳，並加註文號，及由何科室承辦。第727號同意函之
      字號，後來經查證是國立臺灣大學來申請觀摩之收文號碼
      等語（見本院卷二第109頁）。
    (2)且證人李瑄曜於92年11月3日偵查中證述：我之前在宜蘭
      縣五結鄉公所擔任課員，所有宜蘭縣五結鄉公所的官印、
      簽章、條章，都要經過我才能發文，另外還有一些人民申
      請案件要蓋簽章，若是證明書還有蓋關防。宜蘭縣五結鄉
      公所用印，除了我休假或出差，原則上都是要經過我，發
      文也要經過我，除了我以外，沒有人可以取得宜蘭縣五結
      鄉公所用印，如果我休假或出差都由其他秘書室的人代理
      ，不曾發生過秘書自行用印，庚○○不曾拿公文來請我用
      印，第727號同意函不應該蓋那種章，應該是要蓋鄉長的
      簽字章等語（見偵卷第99頁至第100頁）。
    (3)此外，宜蘭縣五結鄉公所未曾收受第197號挖掘申請書，
      亦未答覆許可挖掘，復未於90年1月17日核發第727號同意
      函，有該所92年5月6日五鄉建字第0920005428號函及所附
      總收文索引簿1份在卷可參（見調查卷第172頁、第243頁
      至第249頁），復有挖掘答覆許可書、第727號同意函、國
      立臺灣大學90年1月10日90校文字第000785號函各1份在卷
      足憑（見調查卷第14頁、第102頁、第106頁）。
    (4)由上證據，可證挖掘答覆許可書所蓋「宜蘭縣五結鄉公所
      」、「中華民國八九年十一月『十三』日（八十九）五鄉
      『建』字第『12347』號」發文日期暨字號印文各1枚，及
      答覆欄所載內容，均係偽造；而第727號同意函所蓋「宜
      蘭縣五結鄉公所」印文1枚，及該函所載內容，亦係偽造
      ，上開答覆挖掘許可書、第727號同意函均係偽造之公文
      書至為明確。被告庚○○仍辯稱：挖掘答覆許可書、第72
      7號同意函並非偽造等語，亦不足採。
   3、被告丙○○與庚○○有無共同偽造，進而行使答覆挖掘許
      可書、第727號同意函之犯意聯絡及行為分擔？
    (1)證人甲○○於92年8月11日偵查中證述：我在宜蘭縣五結
      鄉公所任職秘書室收文員，宜蘭縣五結鄉公所收文方式為
      郵差來由我統一收文並登入收文簿，且在文書上蓋上收文
      字號及日期，之後按照承辦課室送至各課室，我請假時會
      有代理人，若我只是暫時不在位子上，應該會先放在我桌
      上，等我回來再處理，宜隆瓦斯公司第197號挖掘申請書
      、第202號函、第215函、第221號函，都不是我收文的，
      這上面都沒有蓋收文章。秘書沒有和我說過代我收受公文
      ，之前也沒有幫我收過公文，我們是同一樓層同一間辦公
      室，只是我的位子在最前面，秘書的位子在最後面等語（
      見偵卷第54頁至第55頁）；於94年12月22日本院審理中證
      述：我自89年至90年間，在宜蘭縣五結鄉公所擔任收文工
      作，我都沒有收到宜隆瓦斯公司90年7月10日、90年12月
      28 日催辦公文，電腦裡面都沒有紀錄等語（見本院卷二
      第107頁）。並有宜蘭縣五結鄉公所總收文索引簿、國立
      臺灣大學90年1月10日90校文字第00785號函各1份在卷可
      參（見調查卷第17 5頁至279頁）。足見宜蘭縣五結鄉公
      所收文均係由收文員統一收受，並登入收文簿，嗣在收受
      之函文上蓋收文字號暨日期印文後，送交各承辦課室，具
      有一定收文及處理程序，而被告庚○○既係宜蘭縣五結鄉
      公所之秘書，對上開收文及處理程序當知之甚稔。
    (2)又證人己○○於92年8月13日偵查中證述：第197號挖掘申
      請書、第202號函、第215號函、第221號函都是我經手辦
      理的。丙○○說他和庚○○很熟，就介紹庚○○和我們認
      識，庚○○當面和我提過最好能低調處理，所有申請文件
      ，他私下處理就好，我們尊重他的意見。宜蘭縣五結鄉公
      所通知我們繳交路修費（指挖掘答覆許可書），繳完路修
      費後，也給我們第727號同意函，是丙○○送到宜隆瓦斯
      公司給丁○○，因為同意函但書上載明在施工前仍須報請
      宜蘭縣五結鄉公所核備，所以我們去函申請核備3次，宜
      蘭縣五結鄉公所一直沒有答覆我們。如果按正常程序，公
      文應該是要給宜蘭縣五結鄉公所收發室，因為庚○○叫我
      們交給他，他會私下處理，不必交給收發室，所以就尊照
      他的意思，最後1次我親自交給庚○○，並且要他簽名等
      語（見偵卷第64頁至第65頁）；於94年3月14日本院審理
      中證述：於89年10月24日，在宜蘭市某1間餐廳，我有交
      給庚○○第197號挖掘申請書，這次是丙○○邀約的，因
      為庚○○告訴丙○○要我們公司對於這件事情要低調處理
      ，所以就直接交給庚○○。宜蘭縣五結鄉公所核准許可，
      是於89年11月13日由丙○○直接交給丁○○，當時我沒有
      在公司，總經理打電話給我說已經准了，要我趕快簽呈申
      請準備繳交路修費用，後來我於89年11月16日中午，直接
      攜帶現金到鄉公所的出納繳交。於89年12月20日我們公司
      有申請核發挖掘道路許可證，是我直接在宜蘭縣五結鄉公
      所交給庚○○，我是繳款收據附影本隨函附交給庚○○，
      因為他們要求不要經過鄉公所。直到90年1月17日，丙○○拿第727號同意函到我們公司交給丁○○，函附條件在
      開挖前必須再向宜蘭縣五結鄉公所報備。我們公司直到開
      挖時間，於90年7月10日、90年12月28日去函報備。調查
      卷第110 頁至第114頁是我們公司的收發簿，這些都是我
      記載的，收文簿「錢」字是庚○○在90年12月28日親自簽
      的，該函是我在宜蘭縣五結鄉公所交給庚○○，這2次申
      請都沒有拿到道路開挖核備函。我之後多次打電話給丙○○，也打過電話給錢世錢，並到宜蘭縣五結鄉公所找庚○○。本案宜蘭縣五結鄉公所的人員，我只有和庚○○接觸
      過等語（見本院卷二第12頁至第14頁、第16頁至第21頁）
      ；於94年12月22日本院審理中證述：挖掘答覆許可書及第
      727號同意函都是丙○○拿到宜隆瓦斯公司交給總經理，
      再轉給我辦理。我有向庚○○提過這2份公文，他說「這
      種事情要低調處理，我會去辦」。宜隆瓦斯公司發4次申
      請核備函，其中3次我都直接拿給庚○○，只有1次拿給丙○○代轉，如本公司發文簿記載，我只給庚○○簽收1次
      而已，另2 次沒有簽收，拿給丙○○代轉也有給丙○○簽
      收等語（見本院卷二第111頁至第114頁）。佐以證人丙○○於94年3 月14日本院審理中證述：我第1次與己○○、
      庚○○要處理挖掘的事情，是約在宜蘭市的餐廳等語（見
      本院卷第29頁）。並有第197號挖掘申請書、第202號函、
      第215號函、第221號函、89年11月16日收據各1份在卷足
      憑（見調查卷第102頁至第109頁、第174頁）。再觀之宜
      隆瓦斯公司發文簿記載：89年10月24日、發文字號：
      197、收文機關：五結鄉公所、文別：申請書、事由：申
      挖宜22線道路埋設管線申請文件5份、附件：施工圖及交
      通維持計劃書等、備考：親交公所秘書；89年12月20日
      、發文字號：202、收文機關：五結鄉公所、文別：函、
      事由：為就本公司申挖宜22線2K+080~3K+050埋設管線案
      惠請許可見覆、附件：繳款收據影本、備考：親交錢秘書
      ；90年7月10日、發文字號：215、發文機關：五結鄉公
      所、文別：函、事由：為就申挖宜22線2K+080~3K+050埋
      設管線工程函請核備並發給挖掘道路許可證明、附件：五
      結鄉公所原同意函影本、備考：親交丙○○轉公所錢秘書
      「丙○○」；90年12月28日、發文字號：221、發文機
      關：五結鄉公所、文別：函、事由：就申挖宜22線道路埋
      設管線工程函請報備並核發挖路許可案（附同意函、繳款
      收據影本）、備考：「錢12 /28」，此有上開發文簿1本
      在卷足憑（見調查卷第158頁至第160頁）。復觀之上開發
      文簿宜隆瓦斯公司於85年10月14日、86年9月17日均曾向
      宜蘭縣五結鄉公所就宜22線道路埋設管線提出申請，其備
      考欄並經證人甲○○蓋章收受（見調查卷第145頁、第147
      頁），顯見證人己○○知悉向宜蘭縣五結鄉公所遞交挖掘
      申請書正確收文程序。且承前述，被告庚○○於本院亦供
      承其確有收受第221號函，然被告庚○○既非收文員，本
      身復知悉宜蘭縣五結鄉公所之收文及處理程序。則證人己○○何以無端將第221號函送交被告庚○○收受，而被告
      庚○○竟仍收受後簽名，事後又未將該函轉交承辦文書收
      發人員即證人甲○○收文後處理，顯見證人己○○所述被
      告庚○○要求低調處理，所有文件均遞交其處理，證人己○○始未循正確遞交宜蘭縣五結鄉公所文書之程序，先後
      於：89年10月24日，在宜蘭市某餐廳，與被告丙○○、
      庚○○餐敘中，將第197號挖掘申請書交付被告庚○○；
      89年12月20日，在宜蘭縣五結鄉公所，將第202號函交
      付被告庚○○；90年7月10日，將第215號函交付被告丙○○，委託轉交被告庚○○，嗣因第202號函、第215號函
      均未獲宜蘭縣五結鄉公所回覆，己○○於90年1 2月28日
      ，在宜蘭縣五結鄉公所，將第221號函交付被告庚○○時
      ，為求慎重，始要求庚○○簽名，應屬真實。而被告庚○○於收受第221號函後未依收文程序，將該函送甲○○處
      理亦堪認定。被告庚○○仍辯稱：未收受第197號挖掘申
      請書、第202號函，而其僅係代收第221號函，熟料第221
      號函竟不知去向等語，顯係卸責之詞，不足採信。
    (3)另證人丁○○於92年9月19日偵查中證述：我有見過挖掘
      答覆許可書及第727號同意函，但同意函有附條件說開挖
      前須向宜蘭縣五結鄉公所報備等語（見偵卷第73頁）；於
      94年12月22日本院審理中證述：挖掘答覆許可書可能是丙○○交給我的，還是宜隆營造公司交給我的。第727號同
      意函是丙○○送過來交給我簽收的等語（見本院卷二第
      105頁）。佐以被告丙○○於92年8月13日偵查中供稱：有
      一天我在家，庚○○打電話給我，要我去鄉公所說「我有
      一個東西要交給你」，叫我拿回公司，庚○○是在大門口
      外交給我1份文件，我拿回來就交給「梁中將」（即丁○○）。之後己○○和我說都弄好了，錢也都繳了。庚○○
      有在鄉公所大門口親自交給我第727號同意函，我直接交
      給「梁中將」等語（見偵卷第60頁至第61頁）；於92年11
      月21日偵查中證述：挖掘答覆許可書是庚○○打電話要我
      過去，在鄉公所門口拿給我，公文是1張紙直接拿給我，
      沒有用公文封包，交給我時旁邊沒有人等語（見偵卷第10
      5頁）；於94年3月14日本院審理中證述：挖掘答覆許可書
      、第727號同意函是庚○○打電話給我，我從宜蘭縣壯圍
      鄉到五結鄉，庚○○看到我，他從五結鄉公所出來拿給我
      ，我就拿給宜隆瓦斯公司總經理等語（見本院卷二第28頁
      ）。再承前述，第197號挖掘申請書係證人己○○於89年
      10月24日交付被告庚○○，而第202號函則係己○○於89
      年12月20日交付被告庚○○，復觀之第727號同意函之說
      明欄載明：「復貴公司89.12.20八九宜瑞字第202號函」
      ，此有該函1紙在卷可參（見調查卷第106頁），可知該函
      目的係為回覆第202號函，顯見被告庚○○確有經手挖掘
      答覆許可書、第727號同意函。可證挖掘答覆許可書、第
      727號同意函，均係被告庚○○分別於89年11月13日、90
      年1月17日，在宜蘭縣五結鄉公所門口，交付被告丙○○
      ，再由被告丙○○持至宜隆瓦斯公司交付證人丁○○。被
      告庚○○辯稱：我沒有交付被告丙○○挖掘答覆許可書、
      第727號同意函等語，亦不足採。
    (4)再證人己○○於94年3月14日本院審理中證述：我去梅龍
      鎮餐廳吃飯是在宜隆瓦斯公司收到第727號同意函之後，
      在場的有丙○○與庚○○，那時候我問說為何提出申請一
      直沒有下文，我們公司按照要求低調處理，如果不准，希
      望可以給我回覆。於92年2月7日宜隆瓦斯公司用掛號郵件
      請求核備，是因為鄉公所都沒有答覆，所以就用掛號郵寄
      ，這次沒有透過庚○○。於92年2月18日庚○○有到我們
      公司，提到這件事情，說我們繳費的收據可否還給他，我
      說收據已經繳到公司去了，我說如果要收據的話，請鄉公
      所正式來函，庚○○說如果把收據還給他的話，他要協助
      把錢退還等語（見本院卷二第12頁、第14頁、第18頁至第
      19 頁）；於94年12月22日本院審理中證述：我去梅龍鎮
      餐廳吃飯是在收到第727號同意函後，丙○○催庚○○，
      而庚○○有提到公文都已經給你了，早晚都會讓你做，你
      急什麼等語（見本院卷二第113頁、第116頁）。佐以證人
      丙○○於94年3月14日本院審理中證述：到梅龍鎮餐廳吃
      飯，我就叫己○○來，庚○○跟己○○直接談，我有聽庚○○說既然准了，遲早就會給你做等語（見本院卷第28頁
      ）。並有89年11月16日收據1紙、掛號郵件信封1個、第23
      1號函1份在卷足憑（見調查卷第54頁至第55頁、第174 頁
      ）。可證被告庚○○在梅龍鎮餐廳吃飯時確提及宜隆瓦斯
      公司申請上開道路挖掘已獲宜蘭縣五結鄉公所許可及同意
      乙事，且於宜隆瓦斯公司於92年2月7日以第231號函宜蘭
      縣五結鄉公所申請發給挖掘道路許可證，並以掛號郵寄方
      式寄送宜蘭縣五結鄉公所，經宜蘭縣五結鄉公所收文後，
      被告庚○○見東窗事發，乃至宜隆瓦斯公司表明欲取回上
      開收據。則被告庚○○若未經手上開相關文件，如何知悉
      宜隆瓦斯公司第197號挖掘申請書經許可及同意乙節，及
      該公司已依挖掘答覆許可書所載繳納代辦路面工程費，並
      取得收據事宜，益證被告庚○○就挖掘答覆許可書、第72
      7號同意函係屬偽造乙事，知之甚詳。
    (5)復觀之第197號挖掘申請書係證人己○○於89年10月24日
      交付被告庚○○，再由庚○○於89年11月13日，在宜蘭縣
      五結鄉公所門口，將挖掘答覆許可書交付被告丙○○，由
      丙○○持至宜隆瓦斯公司交付證人丁○○；另證人己○○
      於89年12月20日，在宜蘭縣五結鄉公所，將第202號函交
      付被告庚○○，嗣被告庚○○於90年1月17日，在宜蘭縣
      五結鄉公所門口，即交付被告丙○○第727號同意函，由
      丙○○持至宜隆瓦斯公司交付證人丁○○，且被告庚○○
      、丙○○與證人己○○在梅龍鎮餐廳餐敘時已明知挖掘答
      覆許可書及第727號同意函係偽造乙節，嗣又私下收受證
      人己○○所交付之第221號函後，刻意隱瞞，復於宜蘭縣
      五結鄉公所收受第231號函，該所查覺事有蹊蹺，被告錢
      世錢隨即至宜隆瓦斯公司欲取回上開收據，其事後企圖掩
      飾事實甚為明確，益徵挖掘答覆許可書、第727號同意函
      均係被告庚○○偽造後，交付被告丙○○行使。
    (6)末參以被告丙○○於92年8月13日偵查中供稱：我去找鄉
      長，鄉長不在，在鄉公所遇到庚○○，我就說拜託你1件
      事情，縣政府有1個瓦斯廠可以建，但是這個路、門還是
      ，有辦法嗎？庚○○和我說「我查查看」，第2次叫我去
      ，他和我說「我可以幫忙，但是要低調處理，你不要跟別
      人講，要是給別人或不同派系的人知道，怕會有政治恩怨
      來暴動」，我就和他說「好的」。後來我和己○○去找他
      等語（見偵卷第60頁）；於94年3月14日本院審理中證述
      ：我有去找鄉長，但是鄉長不在，我就跟庚○○說我和乙○○合夥，那是乙○○去跟別人借牌，庚○○說那有人抗
      爭，如果要申請的話，不要直接來鄉公所，要低調一點，
      我和己○○直接拜託他等語（見本院卷二第30頁）。核與
      證人己○○前述丙○○介紹庚○○和我認識，庚○○當面
      和我提過最好能低調處理，我也有到宜蘭縣五結鄉公所找
      過庚○○等語相符，且被告庚○○復未依收文程序收受證
      人己○○所交付之第197號挖掘申請書、第202號函、第22
      1號函，已如前述，益徵被告庚○○與丙○○間，就偽造
      並進而行使挖掘答覆申請書、第727號同意函之行為，具
      有犯意之聯絡。
    (7)至於被告丙○○辯稱：挖掘答覆許可書、第727號同意函
      均係庚○○裝在信封袋內交給我，所以我不知係偽造的等
      語。惟承前述，被告丙○○既曾前往請託被告庚○○，且
      上開文件攸關被告丙○○是否能接續詐得未領取之公關及
      業務管領費3,500,000元，對其利益影響甚鉅，被告丙○○接獲被告庚○○交付上開文件時，衡情當會留意並知悉
      文件內容，否則其如何持至宜隆瓦斯公司交付證人丁○○
      ，故足見被告丙○○明知被告庚○○所交付之挖掘答覆許
      可書、第727號同意函均係屬偽造，仍持以行使，其上開
      辯詞，顯係事後卸責之詞，不足採信。
    (8)綜上證據，可證被告丙○○為接續遂行詐得上開契約所定
      其餘公關及業務管理費用3,500,000元之目的，遂請託不
      知上開公關及業務管理費用乙事之被告庚○○，渠2人均
      明知庚○○為宜蘭縣五結鄉公所秘書，係承鄉長之命處理
      事務，其並非承辦申請道路挖掘許可人員，亦無決定之權
      限，竟共同基於行使偽造公文書之概括犯意聯絡，先推由
      被告庚○○告知證人己○○宜隆瓦斯公司申請上開挖掘道
      路許可證須低調處理，所有文件均交由其處理，己○○遂
      私下交付被告庚○○第197號挖掘申請書，嗣被告庚○○
      乃連續於上開時、地，偽造挖掘答覆許可書、第727號同
      意函後，分別在宜蘭縣五結鄉公所門口交付被告丙○○，
      再由被告丙○○持至宜隆瓦斯公司交付證人丁○○，持以
      行使，均足以生損害於宜隆瓦斯公司及宜蘭縣五結鄉公所
      對公文管理之正確性。故被告丙○○、庚○○辯稱：渠2
      人並無偽造挖掘答覆許可書、第727號同意函，進而持以
      行使之犯行等語，均不足採。
四、論罪科刑之理由：
（一）被告丙○○所為，係犯刑法第339條第1項詐欺取財罪、刑
      法第216條、第211條行使偽造公文書罪；被告庚○○所為
      ，係犯刑法第216條、第211條行使偽造公文書罪。
（二）被告2人偽刻「宜蘭縣五結鄉公所」條戳章、發文日期暨
      字號條戳章之行為，係偽造公文書之階段行為，偽造後復
      持以行使，偽造公文書之低度行為應為行使之高度行為所
      吸收，均不另論罪。
（三）被告2人就行使偽造公文書間，具有犯意聯絡及行為分擔
      ，為共同正犯。
（四）被告2人先後2次行使偽造公文書犯行，時間緊接，方法相
      同，觸犯構成要件相同之罪，顯係基於概括犯意為之，為
      連續犯，依刑法第56條規定，以一罪論，並加重其刑。
（五）被告丙○○連續行使偽造公文書之目的，在於遂行詐欺取
      財，其所犯詐欺取財罪與連續行使偽造公文書罪間，有方
      法及目的之牽連關係，依刑法第55條後段規定，應從重之
      連續行使偽造公文書罪處斷。
（五）審酌被告丙○○有妨害自由之犯罪前科，素行尚非相當良
      好；被告庚○○則無犯罪前科，素行良好，此有臺灣高等
      法院被告前案紀錄表2份在卷可參，惟被告丙○○於知悉
      宜隆瓦斯公司無法取得挖掘道路許可證之困境時，竟心生
      貪念，對之詐欺取財，且情商被告庚○○共同連續偽造挖
      掘答覆許可書、第727號同意函，並持以行使，而被告庚○○既身為公務員，本應奉公守法，竟循私偽造挖掘答覆
      許可書、第727號同意函予被告丙○○，足以生損害於宜
      隆瓦斯公司及宜蘭縣五結鄉公所對公文管理之正確性，況
      被告2人於犯罪後猶飾詞否認犯行，態度不佳等一切情狀
      ，分別量處如主文所示之刑。
（六）扣案之第197號挖掘申請書上偽造之「宜蘭縣五結鄉公所
      」及發文日期暨字號印文各1枚、第727號同意函上偽造之
      「宜蘭縣五結鄉公所」印文1枚，均應刑法第219條規定沒
      收。
貳、不另為無罪諭知部分：（即貪污治罪條例部分）
一、公訴意旨略以：被告庚○○自89年3月1日至91年2月28日，
    在宜蘭縣五結鄉公所擔任秘書職務，係依據法令從事公務之
    公務員，而被告丙○○於領得上開1,385,714元公關及業務
    管理費後，除交付不詳數目之現金予庚○○外，並於89年間
    招待庚○○到宜蘭縣礁溪鄉春風樓餐廳飲宴，花費17,000元
    ，又到宜蘭縣宜蘭市梅龍鎮餐廳飲宴，花費約2,000元。嗣
    庚○○於收受上開賄賂及不正利益後，即連續於上開時、地
    ，與丙○○共同為上開偽造並進而行使公文書之行為。因認
    被告丙○○涉犯貪污治罪條例第11條第1項之對於公務人員
    ，關於違背職務之行為，交付賄賂及其他不正利益罪嫌；被
    告庚○○涉犯貪污治罪條例第4條第1項第5款之對於違背職
    務之行為，收受賄賂與其他不正利益罪嫌等語。
二、按犯罪事實應依證據認定之，無證據不得認定犯罪事實；又
    不能證明被告犯罪者，即應諭知無罪之判決，刑事訴訟法第
    154條第2項、第301條第1項定有明文。次按刑事訴訟法第16
    1條已於91年2月8日修正公布，其第1項規定：檢察官就被告
    犯罪事實，應負舉證責任，並指出證明之方法。因此，檢察
    官對於起訴之犯罪事實，應負提出證據及說服之實質舉證責
    任。倘其所提出之證據，不足為被告有罪之積極證明，或其
    指出證明之方法，無從說服法院以形成被告有罪之心證，基
    於無罪推定之原則，自應為被告無罪判決之諭知（最高法院
    92年台上字第128號判例要旨參照）。
三、公訴意旨認被告丙○○、庚○○分別涉犯上開貪污治罪條例
    罪嫌，無非係以下列證據為據：
（一）同案被告丙○○於偵查中供詞、本院審理中之證詞。
（二）同案被告庚○○於偵查中之供詞。
（三）證人戊○○於偵查、本院審理中之證詞。
（四）證人丁○○於偵查、本院審理中之證詞。
（五）證人甲○○於偵查中之證詞。
（六）證人李瑄曜於偵查中之證詞。
（七）第197號挖掘申請書。
（八）第727號同意函。
（九）第202號函、第215號函、第221號函、第231號函各1紙。
（十）宜隆瓦斯公司掛號發函收據1紙。
（十一）五結鄉公所92年5月6日五鄉建字第0920005428號函1份
        。
（十二）89年11月16日收據1紙。
（十三）國立臺灣大學90年1月10日90校文字第000785號函1份。
（十五）宜隆瓦斯公司興建五結供應廠協調會紀錄1份。
（十六）宜隆瓦斯公司發文簿1本。
（十七）系爭工程之工程契約書1份。
（十八）扣案之沈德茂印章1顆。
四、訊據被告丙○○、庚○○均堅詞否認有何違反貪污治罪條例
    之犯行，分別辯稱如下：
（一）被告丙○○辯稱：我沒有拿錢給被告庚○○等語。
（二）被告庚○○及其辯護人辯稱：
   1、宜隆瓦斯公司申請挖掘道路許可證，完全符合相關法令，
      宜蘭縣五結鄉公所並無拒絕之理由，故縱使挖掘答覆許可
      書、第727號同意函係被告庚○○所制作，亦非違背職務
      之行為。
   2、至於被告庚○○雖曾與同案被告丙○○及證人己○○至宜
      蘭市梅龍鎮餐廳用餐，惟此係一般私人聚餐性質，且該次
      費用僅1,000餘元，平均每人消費僅數百元，應屬正常社
      交範圍內，尚難認係不正利益。
   3、另同案被告丙○○及證人己○○於偵查及本院審理中就被
      告庚○○是否有前往春風樓及其情節，前後供詞反覆，自
      不足採信。
五、經查：
（一）按所謂公務員職務上之行為，係指在其職權範圍內所應執
      行或得執行，而不違背其職責義務者而言，如公務員就其
      職務上應為之事項，故意消極的不作為或積極的以不正當
      方法為之，以及對於職務上不應為之事項故意積極為之，
      則均屬違背職務之行為（最高法院90年度台上字第5764號
      判決要旨參照）。
（二）查被告庚○○於89年間至90年間係擔任宜蘭縣五結鄉公所
      秘書職務，依臺灣省鄉鎮縣轄市公所組織規程準則第3條
      規定，其職權範圍內所應執行或得執行之行為，係指承宜
      蘭縣五結鄉鄉長之命所處理之事務。而宜隆瓦斯公司向宜
      蘭縣五結鄉公所，申請挖掘宜22線道路自2公里80公尺起
      至3公里50公尺止，埋設瓦斯輸氣管線一案，承辦人員為
      建設課技士、課長，而因本件申請涉及民眾抗爭，宜蘭縣
      五結鄉鄉長始指示須經其親自處理，此業經證人戊○○於
      94 年3月14日本院審理中證述明確，已如前述，足證被告
      庚○○就宜隆瓦斯公司申請挖掘道路埋設瓦斯輸氣管線，
      並非其職權範圍內所應執行或得執行之行為甚明。則被告
      庚○○縱有前述連續行使偽造公文書之行為，亦核與貪污
      治罪條例第4條第1項第5款之違背職務之行為有間，而被
      告丙○○自無同條例第11條第1項對於之對於公務人員，
      關於違背職務之行為，交付賄賂及其他不正利益罪之適用
      。
六、從而，檢察官所提出之上開（一）至（十八）證據，尚不足
    以證明被告丙○○、庚○○有違反貪污治罪條例之犯行，惟
    檢察官認此部分之行為與前揭論罪科刑部分，有牽連犯之裁
    判上一罪關係，爰不另為無罪之諭知，併此敘明。
參、適用之法律：
（一）程序法方面：刑事訴訟法第299條第1項前段。
（二）實體法方面：刑法第28條、第56條、第339條第1項、第21
      6條、第211條、第55條後段、第219條，罰金罰鍰提高標
      準條例第1條前段。
本案經檢察官吳宇青到庭執行職務。
中    華    民    國    95    年    1     月    16    日
                  刑事第二庭    審判長法  官
                                      法  官
                                      法  官
以上正本證明與原本無異。
如不服本判決，應於判決送達後10日內，向本院提出上訴狀。
                                      書記官
中    華    民    國    95    年    1      月          日
附錄本案論罪科刑法條：
刑法第339條第1項：
意圖為自己或第三人不法之所有，以詐術使人將本人或第三人之
物交付者，處5年以下有期徒刑、拘役或科或併科1,000元以下罰
金。
刑法第211條：
偽造、變造公文書，足以生損害於公眾或他人者，處1年以上7年
以下有期徒刑。
刑法第216條：
行使第210條至第215條之文書者，依偽造、變造文書或登載不實
事項或使登載不實事項之規定處斷。


司法院資訊處製作；財團法人民間司法改革基金會備份。
